---
title: "Analisis Preferensi Genre dan Loyalitas Customer pada Dataset Sakila"
author: "Firza Aurelie Syafina Pasaribu_M0724028"
date: "`r Sys.Date()`"
output: 
  html_document:
  theme: journal
  highlight: kate
  toc: true
  toc_float: 
  collapsed: false
  smooth_scroll: true
  toc_depth: 3
  number_sections: true
  code_folding: show
  df_print: paged
---

```{css, echo=FALSE}
@import url('https://fonts.googleapis.com/css2?family=EB+Garamond:ital,wght@0,400;0,600;1,400&family=Source+Sans+3:wght@300;400;600&family=JetBrains+Mono:wght@400;500&display=swap');

:root {
  --clr-bg: #f7f6f3;
  --clr-surface: #eeecea;
  --clr-border:#e2e2da;
  --clr-accent:#b98391;
  --clr-navy:#2a2a35;
  --clr-text:#2a2a35;
  --clr-muted: #6b6870;
  --clr-hi:#d4c5c9;
}

body {
  background: var(--clr-bg) !important;
  color: var(--clr-text) !important;
  font-family: 'EB Garamond', Georgia, serif;
  font-size: 16px;
  line-height: 1.8;
}

h1, h2, h3, h4 {
  font-family: 'EB Garamond', Georgia, serif;
  color: var(--clr-navy) !important;
  font-weight: 600;
}
h1.title {
  font-size: 2rem;
  border-bottom: 3px double var(--clr-accent);
  padding-bottom: .6rem;
  line-height: 1.3;
}

h3.author, h4.date {
  font-family: 'Source Sans 3', sans-serif;
  color: var(--clr-muted) !important;
  font-size: 0.95rem;
  font-weight: 300;
}

h1 {
  font-size: 1.7rem;
  border-bottom: 2px solid var(--clr-border);
  padding-bottom: .35rem;
  margin-top: 2.5rem;
}

h2 { font-size: 1.4rem; margin-top: 2rem; }
h3 { font-size: 1.15rem; color: var(--clr-accent) !important; margin-top: 1.5rem; }
#TOC {
  background: var(--clr-surface) !important;
  border: 1px solid var(--clr-border) !important;
  border-left: 3px solid var(--clr-accent) !important;
  padding: 1rem 1.25rem;
  font-family: 'Source Sans 3', sans-serif;
  font-size: 0.95rem;
}
#TOC::before {
  content: "Daftar Isi";
  display: block;
  font-size: 1.1rem;
  font-weight: 600;
  color: var(--clr-navy);
  margin-bottom: 8px;
  border-bottom: 1px solid var(--clr-border);
  padding-bottom: 5px;
}
#TOC a { color: var(--clr-text) !important; text-decoration: none; }
#TOC a:hover { color: var(--clr-accent) !important; }
pre, code {
  font-family: 'JetBrains Mono', 'Courier New', monospace !important;
  font-size: 0.85rem;
}
pre {
  background: var(--clr-surface) !important;
  border: 1px solid var(--clr-border);
  border-left: 3px solid var(--clr-navy);
  padding: 1rem 1.2rem;
  color: var(--clr-navy) !important;
}
code {
  background: #ece8e9 !important;
  color: var(--clr-accent) !important;
  padding: .1em .35em;
}
pre code {
  background: transparent !important;
  color: var(--clr-navy) !important;
}
.insight-box {
  background: #fdf5f6;
  border-left: 4px solid var(--clr-accent);
  padding: 1rem 1.2rem;
  margin: 1.5rem 0;
  font-family: 'Source Sans 3', sans-serif;
  font-size: 0.8rem;
}
.insight-box strong { color: var(--clr-accent); }
.section-intro {
  border-left: 3px solid var(--clr-border);
  padding: 1rem 1.2rem;
  margin-bottom: 1.5rem;
  font-style: italic;
  color: var(--clr-muted);
  font-size: 0.97rem;
}
table {
  width: 100% !important;
  border-collapse: collapse;
  font-family: 'Source Sans 3', sans-serif;
  font-size: 0.95rem;
}
thead tr { background: var(--clr-navy) !important; color: #f7f6f3 !important; }
thead th { font-weight: 600; letter-spacing: .03em; }
tbody tr { background: #fff !important; color: var(--clr-text) !important; }
tbody tr:nth-child(even) { background: var(--clr-surface) !important; }
tbody tr:hover { background: #f0e8ea !important; }
td, th { padding: .55rem 1rem !important; border: 1px solid var(--clr-border) !important; }
blockquote {
  border-left: 3px solid var(--clr-accent);
  margin: 1.5rem 0;
  padding: .5rem 1.2rem;
  color: var(--clr-muted);
  font-style: italic;
  background: #fdf5f6;
}
img { border: 1px solid var(--clr-border); }
a { color: var(--clr-navy) !important; }
a:hover { color: var(--clr-accent) !important; text-decoration: underline; }
hr { border: none; border-top: 2px double var(--clr-border); margin: 2rem 0; }
```

```{r setup, include=FALSE}
knitr::opts_chunk$set(echo = TRUE, warning = FALSE, message = FALSE)
```

# Pendahuluan

## Latar Belakang

Database Sakila adalah database dari MySQL yang berisi sistem manajemen penyewaan DVD. Laporan ini bertujuan untuk mengelompokkan costumer berdasarkan perilaku genre mereka serta seberapa loyal mereka pada satu genre dan seberapa besar variasi pilihan mereka.

# Persiapan Data

## Library yang Digunakan

```{r libraries}
library(DBI)        
library(RMySQL)     
library(dplyr)      
library(ggplot2)    
library(tidyr)      
library(scales)     
library(ggthemes)   
library(viridis)    
library(knitr)      
library(kableExtra) 
library(forcats)    
library(cluster)
library(factoextra)
```

## Koneksi Database

```{r load-data}
con <- dbConnect(
  RMySQL::MySQL(),
  dbname   = "sakila",
  host     = "localhost",
  port     = 3306,
  user     = "root",
  password = rstudioapi::askForPassword("Masukkan password MySQL:")
)

#ambil data jumlah rental per costumer per genre
rental_data_raw <- dbGetQuery(con, "
  SELECT c.customer_id, cat.name, COUNT(r.rental_id) AS rental_count
  FROM customer c
  JOIN rental r ON c.customer_id = r.customer_id
  JOIN inventory i ON r.inventory_id = i.inventory_id
  JOIN film f ON i.film_id = f.film_id
  JOIN film_category fc ON f.film_id = fc.film_id
  JOIN category cat ON fc.category_id = cat.category_id
  GROUP BY c.customer_id, cat.name")

# Ambil total pembayaran per costumer
customer_spending <- dbGetQuery(con, "
  SELECT customer_id, SUM(amount) AS total_payment
  FROM payment
  GROUP BY customer_id
")
dbDisconnect(con)
```

```{r preview}
tabel <- head(rental_data_raw, 10)
tabel_kable <- kable(tabel, caption = "Head Rental per Customer per Genre")
kable_styling(tabel_kable, bootstrap_options = c("striped","hover","condensed"), full_width = FALSE)
```

# Analisis Deskriptif

## Popularitas Genre

```{r genre-popularity, fig.width=8, fig.height=5}
# Hitung total rental per genre dan urutkan dari terkecil ke terbesar
genre_summary <- aggregate(rental_count ~ name, data = rental_data_raw, FUN = sum)
genre_summary <- genre_summary[order(genre_summary$rental_count), ]

# Hitung persentase tiap genre
genre_summary$pct <- genre_summary$rental_count / sum(genre_summary$rental_count)

#bar chart horizontal
ggplot(genre_summary, aes(x = factor(name, levels = name), y = rental_count)) +
  geom_col(aes(fill = rental_count), width = 0.75, show.legend = FALSE) +
  geom_text(
    aes(label = paste0(comma(rental_count), " (", percent(pct, accuracy = 0.1), ")")),
    hjust = -0.08, size = 3
  ) +
  coord_flip(clip = "off") +
  scale_fill_gradient(low = "#e2e2da", high = "#b98391") +
  scale_y_continuous(expand = expansion(mult = c(0, .2)), labels = comma) +
  labs(
    title    = "Jumlah Rental per Genre",
    x = NULL, y = "Jumlah Rental"
  ) +
  theme_minimal(base_size = 11) +
  theme(panel.grid.major.y = element_blank())
```

## 3.2 Feature Engineering

Sebelum clustering, kita perlu membuat variabel-variabel baru dari data mentah. Dua variabel utama yang digunakan adalah **Loyalty Score** dan **Shannon Entropy**. Masing-masing dirumuskan sebagai berikut:

**Loyalty Score** mengukur proporsi rental costumer hanya fokus pada satu genre favorit:

$$
\text{Loyalty Score}_i = \frac{\max_{g} \, r_{ig}}{\sum_{g} r_{ig}}
$$

$r_{ig}=$ jumlah rental costumer $i$ pada genre $g$. Semakin nilai mendekati 1 artinya costumer tersebut hanya menyewa satu genre saja.

**Shannon Entropy** mengukur keberagaman pilihan genre costumer:

$$
H_i = -\sum_{g=1}^{G} p_{ig} \log_2 p_{ig}, \quad p_{ig} = \frac{r_{ig}}{\sum_{g} r_{ig}}
$$

$p_{ig}=$ proporsi rental costumer $i$ pada genre

$g$ $G=$ jumlah genre.

Entropy bernilai 0 jika costumer hanya menyewa dari satu genre, dan maksimum ($\log_2 G$) jika rental tersebar merata di semua genre.

```{r feature-engineering}
#Total rental per costumer
total_rental <- aggregate(rental_count ~ customer_id,
                          data = rental_data_raw, FUN = sum)
names(total_rental)[2] <- "total_rental"

#Rental terbanyak di satu genre
max_rental <- aggregate(rental_count ~ customer_id,
                        data = rental_data_raw, FUN = max)
names(max_rental)[2] <- "max_genre_rent"

#genre favorit tiap costumer(ambil genre terbanyak di setiap pelnanggan)\
fav_genre <- c()
customer_ids <- unique(rental_data_raw$customer_id)

for (id in customer_ids) {
  data_costumer <- rental_data_raw[rental_data_raw$customer_id == id, ]
  genre_terbanyak <- data_costumer$name[which.max(data_costumer$rental_count)]
  fav_genre <- c(fav_genre, genre_terbanyak)
}

fav_genre_df <- data.frame(customer_id = customer_ids, fav_genre = fav_genre)

#Jumlah genre yang pernah ditonton
n_genres <- aggregate(name ~ customer_id,
                      data = rental_data_raw, FUN = length)
names(n_genres)[2] <- "n_genres"

# Entropy: mengukur keberagaman pilihan genre 
# semakin tinggi Entropy artinya costumer semakin menyukai banyak genre
entropy_list <- c()
for (id in customer_ids) {
  data_costumer <- rental_data_raw[rental_data_raw$customer_id == id, ]
  p <- data_costumer$rental_count / sum(data_costumer$rental_count) # proporsi tiap genre
  entropy_list <- c(entropy_list, -sum(p * log2(p)))                  # rumus entropy
}

entropy_df <- data.frame(customer_id = customer_ids, entropy = entropy_list)

loyalty_df <- merge(total_rental,max_rental,by = "customer_id")
loyalty_df <- merge(loyalty_df,fav_genre_df,by = "customer_id")
loyalty_df <- merge(loyalty_df,n_genres, by = "customer_id")
loyalty_df <- merge(loyalty_df,entropy_df,by = "customer_id")
loyalty_df <- merge(loyalty_df,customer_spending, by = "customer_id")

# --- Hitung loyalty score ---
# semakin tinggi Loyalty score, maka semakin tinggi pula loyalitas costumer tersebut terhadap genre yang ia sewa
loyalty_df$loyalty_score <- loyalty_df$max_genre_rent / loyalty_df$total_rental
```

## 3.3 Statistik Deskriptif

```{r descriptive-stats}
# Buat tabel ringkasan statistik
desc_tbl <- data.frame(
  Metrik = c("Loyalty Score", "Entropy", "Jumlah Genre", "Total Pembayaran (USD)"),
  Mean   = c(mean(loyalty_df$loyalty_score),
             mean(loyalty_df$entropy),
             mean(loyalty_df$n_genres),
             mean(loyalty_df$total_payment, na.rm = TRUE)),
  Median = c(median(loyalty_df$loyalty_score),
             median(loyalty_df$entropy),
             median(loyalty_df$n_genres),
             median(loyalty_df$total_payment, na.rm = TRUE)),
  SD     = c(sd(loyalty_df$loyalty_score),
             sd(loyalty_df$entropy),
             sd(loyalty_df$n_genres),
             sd(loyalty_df$total_payment, na.rm = TRUE)),
  Min    = c(min(loyalty_df$loyalty_score),
             min(loyalty_df$entropy),
             min(loyalty_df$n_genres),
             min(loyalty_df$total_payment, na.rm = TRUE)),
  Maks   = c(max(loyalty_df$loyalty_score),
             max(loyalty_df$entropy),
             max(loyalty_df$n_genres),
             max(loyalty_df$total_payment, na.rm = TRUE))
)

#bulatkan menjadi 4 angka di belakang koma
desc_tbl[, 2:6] <- round(desc_tbl[, 2:6], 4)

kable(desc_tbl, caption = "Statistik deskriptif variabel utama") %>%
  kable_styling(bootstrap_options = c("striped", "hover"), full_width = FALSE)
```

Loyalty score memiliki rerata sebesar 0,1634, yang artinya rerata costumer tidak hanya menyewa dvd pada satu genre. Entropy dengan nilai rerata 3,4976 menunjukkan ada perbedaan nyata antara costumer yang fokus dan yang suka eksplor genre pada dvd.

# 4. Clustering costumer

## 4.1 Persiapan Fitur

```{r feature-prep}
fitur_raw <- loyalty_df[, c("loyalty_score", "entropy")]
# Standarisasi data 
fitur <- scale(fitur_raw)
```

`loyalty_score` dan `entropy` sudah cukup mewakili perilaku costumer. costumer loyal akan memiliki entropy rendah.

## 4.2 Menentukan k: Elbow + Silhouette

```{r optimal-k, fig.width=10, fig.height=4}
set.seed(42)
wcss <- c()
for (k in 2:8) {
  hasil_km <- kmeans(fitur, centers = k, nstart = 25)
  wcss <- c(wcss, hasil_km$tot.withinss)
}

# Hitung Silhouette Score untuk k = 2 sampai 8
sil_score <- c()
for (k in 2:8) {
  hasil_km  <- kmeans(fitur, centers = k, nstart = 25)
  sil       <- silhouette(hasil_km$cluster, dist(fitur))
  sil_score <- c(sil_score, mean(sil[, 3]))
}

par(mfrow = c(1, 2))

plot(2:8, wcss, type = "b", pch = 19, col = "#2a2a35",
     xlab = "Jumlah Cluster (k)", ylab = "WCSS",
     main = "Elbow Method")
grid()

plot(2:8, sil_score, type = "b", pch = 19, col = "#b98391",
     xlab = "Jumlah Cluster (k)", ylab = "Rata-rata Silhouette Score",
     main = "Silhouette Score")
abline(v = 2, lty = 2, col = "#b98391") # tandai k=2
grid()
```

```{r show-sil}
cat("Silhouette score (k=2 sampai 8):\n")
cat(round(sil_score, 3), "\n")
```

k=2 dipilih karena memiliki silhouette score tertinggi. Semakin tinggi skor silhouette, maka hasil clustering akan semakin baik dan sedikit variansi dalam satu cluster.

## 4.3 K-Means Clustering (k = 2)

```{r kmeans}
set.seed(42)

# Jalankan K-Means dengan k = 2
km <- kmeans(fitur, centers = 2, nstart = 25)
loyalty_df$cluster <- km$cluster
# Cluster dengan loyalty_score lebih tinggi = "Loyal"
rata_loyalty <- aggregate(loyalty_score ~ cluster, data = loyalty_df, FUN = mean)

# Tentukan mana yang Loyal dan mana yang Explorative
if (rata_loyalty$loyalty_score[1] > rata_loyalty$loyalty_score[2]) {
  loyalty_df$Cluster <- ifelse(loyalty_df$cluster == 1, "Loyal", "Explorative")
} else {
  loyalty_df$Cluster <- ifelse(loyalty_df$cluster == 1, "Explorative", "Loyal")
}
```

## 4.4 Silhouette Plot

```{r silhouette-plot, fig.width=8, fig.height=5}
# Hitung silhouette untuk k=2 yang sudah dipilih
sil_final <- silhouette(km$cluster, dist(fitur))

# Visualisasi silhouette
fviz_silhouette(sil_final,
                palette   = c("#2a2a35", "#b98391"),
                ggtheme   = theme_minimal()) +
  labs(
    title    = "Silhouette Plot-k = 2",
  )
cat("Rata-rata Silhouette Score:", round(mean(sil_final[, 3]), 3), "\n")
```

Karena sihouette score 0.448 artinya sudah cukup baik. Semakin mendekati 1, semakin jelas pemisahan antar cluster.

# 5. Profil Cluster

## 5.1 Ringkasan per Cluster

```{r Clustert-summary}
# Hitung rata-rata tiap variabel per Cluster
seg_summary <- aggregate(
  cbind(loyalty_score, entropy, n_genres, total_payment) ~ Cluster,
  data = loyalty_df,
  FUN  = mean
)
# Hitung jumlah costumer per Cluster
seg_count<- as.data.frame(table(loyalty_df$Cluster))
names(seg_count) <- c("Cluster", "n")

seg_summary<- merge(seg_summary, seg_count, by = "Cluster")
seg_summary<- seg_summary[, c("Cluster", "n", "loyalty_score",
                                        "entropy", "n_genres", "total_payment")]
names(seg_summary)   <- c("Cluster", "N", "Mean Loyalty", "Mean Entropy",
                           "Mean Genre", "Mean Spending (USD)")
seg_summary[, 3:6]   <- round(seg_summary[, 3:6], 3)

kable(seg_summary, caption = "Profil tiap Cluster hasil K-Means Clustering") %>%
  kable_styling(bootstrap_options = c("striped", "hover"), full_width = FALSE)
```

berdasarkan hasil clusterisasi, mayoritas costumer masuk ke dalam cluster Explorative, dan menyewa dengan rerata 13,5 genre dan nilai entropy lebih tinggi dibandingkan cluster loyal. selain itu cluster explorative juga mencatat rerata total pengeluaran lebih besar juga. \## 5.2 Visualisasi Cluster

```{r cluster-scatter, fig.width=8, fig.height=5}
warna_Cluster <- c("Loyal" = "#4a90d9", "Explorative" = "#b98391")

ggplot(loyalty_df, aes(x = entropy, y = loyalty_score, color = Cluster)) +
  geom_point(alpha = 0.55, size = 2) +
  stat_ellipse(level = 0.85, linetype = "dashed", linewidth = 0.7) +
  scale_color_manual(values = warna_Cluster) +
  scale_y_continuous(labels = percent_format(accuracy = 1)) +
  labs(
    title    = "Clustertasi costumer: Loyalty Score vs Entropy",
    x        = "Entropy",
    y        = "Loyalty Score",
    color    = "Cluster"
  ) +
  theme_minimal(base_size = 12)
```

Semakin tinggi keinginan costumer untuk mengekplorasi genre, maka semakin rendah tingkat loyalitas mereka terhadap suatu genre spesifik. kedua hasil cluster ini tidak ada tumpang tindih, yanng artinya entropy berhasil mendeteksi pola kebiasaan costumer. \## 5.3 Distribusi Loyalty Score per Cluster

```{r loyalty-dist, fig.width=8, fig.height=4}
# Hitung rata-rata loyalty per Cluster untuk garis vertikal
rata_per_Cluster <- aggregate(loyalty_score ~ Cluster, data = loyalty_df, FUN = mean)

ggplot(loyalty_df, aes(x = loyalty_score, fill = Cluster)) +
  geom_histogram(bins = 30, color = "white", alpha = 0.9) +
  geom_vline(
    data     = rata_per_Cluster,
    aes(xintercept = loyalty_score, color = Cluster),
    linetype = "dashed", linewidth = 0.8, show.legend = FALSE
  ) +
  scale_fill_manual(values  = warna_Cluster) +
  scale_color_manual(values = warna_Cluster) +
  scale_x_continuous(labels = percent_format(accuracy = 1)) +
  facet_wrap(~Cluster, ncol = 2) +
  labs(
    title   = "Distribusi Loyalty Score per Cluster",
    x       = "Loyalty Score", y = "Jumlah costumer",
    caption = "Garis putus-putus = rata-rata tiap Cluster"
  ) +
  theme_minimal(base_size = 11) +
  theme(legend.position = "none")
```

grafik ini membuktikan bahwa costumer yang suka mengeksplorasi genre cenderung memiliki skor loyalitas yang lebih rendah dibandingkan costumer pada cluster loyal. \## 5.4 Genre Favorit per Cluster

```{r genre-per-Clustert, fig.width=9, fig.height=5}
# Hitung jumlah costumer per kombinasi Cluster & genre favorit
genre_seg<- as.data.frame(table(loyalty_df$Cluster, loyalty_df$fav_genre))
names(genre_seg) <- c("Cluster", "genre", "n")

ggplot(genre_seg, aes(x = genre, y = n, fill = Cluster)) +
  geom_col(position = "dodge", width = 0.7) +
  scale_fill_manual(values = warna_Cluster) +
  coord_flip() +
  labs(
    title    = "Genre Favorit per Cluster",
    x = NULL, y = "Jumlah costumer", fill = "Cluster"
  ) +
  theme_minimal(base_size = 11)
```

costumer explorative cenderung mendominasi seluruh genre khususnya pada genre animation dan action. namun costumer loyal lebih tertarik kepada action, animation dan sports.

# 6. Kesimpulan

```{r final-table}
kable(seg_summary, caption = "Ringkasan akhir profil cluster costumer") %>%
  kable_styling(bootstrap_options = c("striped", "hover"), full_width = FALSE)

```

1.  K means dengan k=2 dipilih berdasarkan elbow method dan silhouette score tertinggi (0,448)
2.  Pemisahan cluster sudah cukup baik dan tidak tumpang tindih pada scatter plot entropy vs loyalty score
3.  semakin tinggi keinginan seorang customer untuk mengeksplorasi genre, maka semakin rendah loyalty scorenya terhadap 1 genre
4.  mayoritas customer merupakan anggota cluster explorative, hal ini menunjukkan bahwa kebanyakan customer suka untuk meneksplorasi genre
5.  cluster exploratice mencatat spending lebih tinggi dibandi cluster loyal.
6.  action dan animation merupakan genre favorite di kedua cluster

## Saran Strategi Bisnis Tiap Cluster

| Cluster         | Saran                                                                                                                                                                                                                                                                  |
|-----------------------|-------------------------------------------------|
| **Explorative** | Dengan rata-rata entropy 3.587 dan spending \$116.78, cluster ini menunjukkan pola penyewaan yang aktif dan beragam. Tawarkan rekomendasi genre baru berdasarkan riwayat eksplorasi customer agar dapat mencoba lebih banyak genre dan dapat menjadi target upselling. |
| **Loyal**       | Loyalty score 0.198 dengan rata-rata hanya 11.7 genre menunjukkan preferensi yang konsisten. strategi pemasarannya dapar difokuskan pada pembaruan konten di genre Action, Animation, dan Sports, karena mengarahkan mereka ke genre lain berisiko tidak efektif.      |
